臺灣高雄地方法院民事判決　　　　　　　94年度訴字第2760號
原　　　告　甲○○
　　　　　　乙○○
　　　　　　　　　　　　之1
共　　　同　張蓉成律師
訴訟代理人
被　　　告　庚○○
訴訟代理人　丙○○
被　　　告　壬○○
　　　　　　辛○○
上二人共同　己○○
訴訟代理人
被　　　告　丁○○
訴訟代理人　戊○○
上列當事人間分割共有物事件，經本院於96年7 月17日言詞辯論
終結，判決如下：
    主      文
原告與被告共有如附表一編號一、二所示土地准予原物合併分割
；分割方法為如附圖所示二八六部分（面積一九六九平方公尺）
分歸被告丁○○所有；二八六之二部分（面積一零九六平方公尺
）分由原告各按其等應有部分比例保持共有；二八六之三部分（
面積四八四平方公尺）、二八六之一部分（面積五二二平方公尺
）分歸被告庚○○所有；二八六之四部分（面積九九一平方公尺
）分歸被告壬○○所有；二八六之五部分（面積九九二平方公尺
）分歸被告辛○○所有。
訴訟費用由原告與被告各按如附表二之應有部分比例負擔。
    事實及理由
一、原告起訴主張：原告與被告共有如附表1 編號1 、2 所示之
    土地，應有部分各如附表2 所示，其間均未訂立分管契約，
    且系爭土地依法並無不能分割之情形，亦無不為分割之約定
    ，然因兩造意見分歧致無法達成分割協議，為此爰依民法第
    823 、824 條規定訴請法院裁判分割，聲明求為判決如主文
    第1 項所示。
二、被告壬○○、辛○○、丁○○則同意原告於95年4 月6 日提
    出之分割方案，被告庚○○亦同意該分割方案但主張應以抽
    簽為之等語為辯。
三、兩造不爭執事項：
  (一)原告與被告共有之系爭2 筆土地（地目旱，使用分區為一般
    農業區），應有部分各如附表2 所示，而兩造就上揭土地均
    未訂立分管契約，亦無訂立不分割之期限，且其等於起訴前
    就分割之方法亦無法達成協議。
  (二)兩造同意系爭2 筆土地合併分割，並以原告於民國95年4 月
    6 日所提分割圖作為分割方案，而原告甲○○、乙○○於系
    爭土地分割後就分得部分各按其等應有部分比例繼續保持共
    有。
  (三)分割後的面積與應有部分的差額互不找補。
四、本件經整理並協議簡化爭點後，本院就兩造必要之爭點所為
    之判斷：
  (一)系爭2筆土地應否准予分割：
    按「各共有人得隨時請求分割共有物」、「分割之方法不能
    協議決定者，法院得因任何共有人之聲請命為分配」、「每
    宗耕地分割後每人所有面積未達○‧二五公頃者，不得分割
    。但有下列情形之一者，不在此限︰三、本條例中華民國八
    十九年一月四日修正施行後所繼承之耕地，得分割為單獨所
    有。四、本條例中華民國八十九年一月四日修正施行前之共
    有耕地，得分割為單獨所有。」，民法第823 條第1 項前段
    、第824 條第2 項及農業發展條例第16條第1 項第3 、4 款
    分別定有明文。本件被告庚○○、壬○○、辛○○於66年8
    月28日起即已共有系爭2 筆土地，原告與被告丁○○則係分
    別於93年12月27日、92年6 月2 日因分割繼承而取得系爭2
    筆土地之應有部分乙節，此有土地登記第二類謄本在卷可稽
    ，是系爭2 筆土地雖於合併分割後將有各分得面積不足0.25
    公頃之情事，然原告與被告各人就此既均符合農業發展條例
    第16條第1 項第3 、4 款之除外事由而不受該分割面積之限
    制，就其使用目的上自無不能分割之情形，而兩造間亦未訂
    有不分割期限之特約，且兩造於起訴前就系爭2 筆土地之分
    割方法並未能協議決定，各共有人自得訴請為裁判分割，從
    而原告訴請裁判分割系爭2 筆土地，依法洵屬正當，自應予
    以准許。
  (二)系爭土地得否合併分割？
    按分割共有物之訴，係就同一共有關係之共有物，予以分割
    ，使共有人各就共有物之一部分單獨取得所有權之形成訴訟
    ，故數共有物，除依其性質及其共有人與應有部分均相同，
    並經共有人全體同意者外，尚難認其得為合併分割，最高法
    院85年度台上字第2959號著有判決意旨可資參照。系爭2 筆
    土地乃為兩造所共有，且其等於各土地上之應有部分亦均相
    同，而兩造亦均同意合併分割已如上述，是系爭土地按農業
    發展條例規定既得分割，而兩造就系爭二筆共有土地之應有
    部分均屬相同，且全體亦同意為合併分割，則依前揭說明，
    本件原告訴請裁判合併分割系爭2 筆共有土地自屬有據。
  (三)系爭2筆土地之分割方式：
    按「共有物之分割，依共有人協議之方法行之。分割之方法
    ，不能協議決定者，法院得因任何共有人之聲請，命為左列
    之分配：一、以原物分配於各共有人。二、變賣共有物，以
    價金分配於各共有人。以原物為分配時，如共有人中，有不
    能按其應有部分受分配者，得以金錢補償之。」，民法第82
    4 條第1 項、第2 項、第3 項分別定有明文，又「分割共有
    物，以消滅共有關係為目的。法院裁判分割共有土地時，除
    因該土地內部分土地之使用目的不能分割（如為道路）或部
    分共有人仍願維持其共有關係，應就該部分土地不予分割或
    准該部分共有人成立新共有關係外，應將土地分配於各共有
    人單獨所有」、「查分割共有物固不受分管契約之拘束，惟
    儘量依各共有人使用現狀定分割方法，以維持現狀，減少共
    有人所受損害，當不失為裁判分割斟酌之一種原則。」，最
    高法院69年台上字第1831號及82年度台上字第1990號分別著
    有判例或判決意旨可資參照。查系爭2 筆如附圖所示286 部
    分係由被告丁○○種植龍眼，其餘附表1 編號1 之土地上則
    有被告庚○○種植之蔬菜，附表1 編號2 之土地上除墳墓及
    被告庚○○興建之鐵皮屋外餘為空地，空地上則有訴外人栽
    種之玉米乙節，此經本院會同高雄縣岡山地政事務所人員到
    場勘測屬實，並製有勘驗筆錄、照片、複丈成果圖等在卷可
    憑，另系爭2 筆土地得為原物分割時，原告乃願各按其等應
    有部分比例繼續保持共有已如上述，而兩造乃均願按原告於
    95年4 月6 日所提出之分割方案以岡山地政事務所實際測量
    之界址即如附圖所示之位置而為分割，其土地上若有墳墓願
    自行處理，被告庚○○對其所興建之鐵皮屋拆除亦無意見，
    如分得286 之3 部分、286 之1 部分之土地時不為合併而願
    分為2 筆地號等情，亦為兩造於本院現場履勘中所陳明，則
    考量共有人之占有現狀、分得之土地、面積及該等共有人之
    意願等一切情狀，就系爭2 筆土地分割後之分配位置，自應
    以原告陳明之分割方法即如附圖所示者為符兩造利益及社會
    經濟而屬適當，爰定其分割方法如主文第1 項所示。
五、據上論結，本件原告之訴為有理由，合依民事訴訟法第80條
    之1 、第85條第1 項，判決如主文。
中　　華　　民　　國　　96　　年　　7 　　月　　31　　日
                  民事第四庭      審判長法　官  黃宏欽
                                        法  官  古振暉
                                        法　官　黃宣撫
以上證明與原本無異。
如對本判決上訴，須於判決送達後20日內向本院提出上訴狀
中　　華　　民　　國　　96　　年　　7 　　月　　31　　日
                                        書記官  王美玲
附表一：
┌─┬──────────────────┬─┬──────┐
│編│          土地座落                  │地│ 面積       │
│號├───┬────┬───┬─────┤目│（平方      │
│  │ 縣市 │鄉鎮市區○ 段   │  地 號   │  │ 公尺       │
├─┼───┼────┼───┼─────┼─┼──────┤
│１│高雄縣│橋頭鄉  │九甲圍│0000-0000 │旱│3,549       │
├─┼───┼────┼───┼─────┼─┼──────┤
│２│高雄縣│橋頭鄉  │九甲圍│0000-0000 │旱│登記為2,581 │
│  │      │        │      │          │  │複丈為2,505 │
└─┴───┴────┴───┴─────┴─┴──────┘
附表二：
┌──┬─────────┬────────┐
│編號│   共  有  人     │  應 有 部 分   │
├──┼─────────┼────────┤
│ １ │原告  甲○○      │  四八零零零分之│
│    │                  │  四二九一      │
├──┼─────────┼────────┤
│ ２ │      乙○○      │  四八零零零分之│
│    │                  │  四二九一      │
├──┼─────────┼────────┤
│ ３ │被告  庚○○      │  六分之一      │
├──┼─────────┼────────┤
│ ４ │      壬○○      │  六分之一      │
├──┼─────────┼────────┤
│ ５ │      辛○○      │  六分之一      │
├──┼─────────┼────────┤
│ ６ │      丁○○      │  四八零零零分之│
│    │                  │  一五四一八    │
└──┴─────────┴────────┘
